【裁判字號】    95,訴,1492
【裁判日期】    951002
【裁判案由】    毒品危害防制條例
【裁判全文】
臺灣彰化地方法院刑事判決              95年度訴字第1492號
公  訴  人  臺灣彰化地方法院檢察署檢察官
被      告  甲○○
                    （另案於臺灣彰化監獄執行中）
上列被告因違反毒品危害防制條例案件案件，經檢察官提起公訴
（95年度偵字第3303號），被告於準備程序中就被訴事實為有罪
之陳述，經告知簡式審判程序之旨，並聽取公訴人、被告之意見
後，本院合議庭裁定由受命法官獨任進行簡式審判程序，判決如
下：
     主   文
甲○○連續施用第一級毒品，處有期徒刑捌月。
     事   實
一、甲○○前於民國93、94年間，因施用毒品案件，經送執行觀
    察、勒戒後，認無繼續施用毒品之傾向，於94年5月24日執
    行完畢釋放，並由本署檢察官於94年5月27日，以94年度毒
    偵緝字第88號、94年度毒偵字第1843號為不起訴處分確定。
    又於95年間，因施用毒品案件，經本院於95年5月25日，以
    95年度訴字第283號判決判處有期徒刑8月，並於95年6月21
    日確定在案（尚未執行）。詎仍不思戒除毒癮，在前案判決
    後，仍基於施用第一級毒品海洛因之概括犯意，自95年6月
    初某日起，至同年6月30日晚間11時30分許止，在其位於彰
    化縣彰化市○○里○○路315巷123號之住處及彰化縣員林鎮
    中正里員林公園內等處，以將海洛因摻水後再以針筒注射之
    方式，連續施用第一級毒品海洛因多次。嗣於95年7月4日上
    午3時30分許，在員林鎮○○路○段358號前為警攔查後，經
    其同意採尿送驗，結果尿液呈嗎啡及可待因陽性反應，而悉
    上情。
二、案經彰化縣警察局員林分局報告臺灣彰化地方法院檢察署檢
    察官偵查起訴。
     理   由
一、本案被告甲○○所犯係死刑、無期徒刑、最輕本刑為3年以
    上有期徒刑以外之罪，其於準備程序就前揭被訴事實為有罪
    之陳述，經受命法官告知簡式審判程序之旨，並聽取其與公
    訴人之意見後，本院認無不得或不宜改依簡式審判程序進行
    之處，爰依刑事訴訟法第273條之1第1項、第284條之1，裁
    定本案由受命法官獨任進行簡式審判程序，合先敘明。
二、上開事實，業據被告甲○○迭於警詢、偵查中及本院行準備
    程序與審理時均坦承不諱，且被告於95年7月4日為警採集之
    尿液，經送詮昕科技股份有限公司檢驗結果，均呈嗎啡及可
    待因陽性反應，此有彰化縣警察局員林分局委託檢驗尿液代
    號與真實姓名對照認證單及詮昕科技股份有限公司出具之濫
    用藥物尿液檢驗報告各1紙在卷可稽，足徵被告任意性自白
    與事實相符。又被告前於93、94年間，因施用毒品案件，經
    送執行觀察、勒戒後，認無繼續施用毒品之傾向，於94年5
    月24日執行完畢釋放，並由本署檢察官於94年5月27日，以
    94 年度毒偵緝字第88號、94年度毒偵字第1843號為不起訴
    處分確定等情，有臺灣彰化地方法院檢察署刑案資料查註紀
    錄表及臺灣高等法院被告前案紀錄表各1份附卷可考，被告
    於觀察、勒戒執行完畢釋放後，5年內再犯本件毒品危害防
    制條例第10條之罪，事證明確，其犯行堪以認定，應予依法
    論科。
三、核被告所為，係犯毒品危害防制條例第10條第1項之施用第
    一級毒品罪。被告於施用前持有第一級毒品海洛因之低度行
    為，應為施用之高度行為所吸收，不另論罪。又被告行為後
    ，刑法業於94年2月2日修正公布，95年7月1日起施行，如附
    表所示之條文業經修正。按行為後法律有變更者，適用行為
    時之法律，但行為後之法律有利於行為人者，適用最有利於
    行為人之法律，修正後刑法第2條第1項定有明文。此條規定
    係規範行為後法律變更所生新舊法律比較適用之準據法，本
    身尚無新舊法比較之問題，於新法施行後，應一律適用新法
    第2條第1項之規定，為「從舊從輕」之比較。再按本次法律
    變更，比較時應就罪刑有關之共犯、未遂犯、想像競合犯、
    牽連犯、連續犯、結合犯，以及累犯加重、自首減輕暨其他
    法定加減原因（如身分加減）與加減例等一切情形，綜其全
    部罪刑之結果而為比較（最高法院95年5月23日95年度第8次
    刑庭會議決議參照），則經綜合比較新、舊法之結果，顯以
    被告行為時之舊法較有利於被告，依刑法第2條第1項前段規
    定，本案自應適用被告行為時之法律即修正前刑法第56條論
    斷 (其比較理由及結果均詳如附表)。準此，則被告先後多
    次施用第一級毒品海洛因犯行，時間緊接，犯罪構成要件相
    同，顯係基於概括犯意為之，為連續犯，應依修正前刑法第
    56條連續犯之規定論以一罪，並加重其刑。至公訴意旨雖認
    被告接連施用海洛因，有習慣成癮之性質，應為集合犯，而
    論以實質上一罪等語，然查，海洛因屬中樞神經抑制劑，使
    用者固會對其產生生理及心理之依賴性，惟施用者是否因而
    對海洛因習慣成癮，仍應視施用者之施用劑量、施用頻率及
    個人耐藥性等因素而定；觀乎被告於本院審理中自承：其每
    次施用海洛因都是逐次購買，施用頻率大約2天1次，且每次
    施用完之後，想要戒除等語 (見本院卷第24頁），依照被告
    上開供述，被告施用海洛因是否業已習慣成癮，尚有疑義，
    且卷內亦無相關資料足以佐證，則公訴人上開主張，本院實
    難遽以憑採。況刑法規定連續犯以來，實務上之見解對於本
    條「同一罪名」之認定過寬，所謂「概括犯意」，經常可連
    綿數年之久，且在採證上多趨於寬鬆，每每在起訴之後，最
    後事實審判決之前，對繼續犯同一罪名之罪者，均適用連續
    犯之規定論處，不無鼓勵犯罪之嫌，亦使國家刑罰權之行使
    發生不合理之現象。因此，基於連續犯原為數罪之本質及刑
    罰公平原則之考量，其修正既難以週延，爰刪除本條有關連
    續犯之規定等語，此為刪除連續犯規定之立法理由。至於包
    括一罪之常業犯（屬集合犯之一種），因其本身含有連續犯
    性質，為變相連續犯，刑法總則既已廢除連續犯，則配合連
    續犯刪除，自應將刑法分則有關常業犯之規定全數刪除（中
    華民國刑法部分條文修正草案總說明第二編參照）。因此在
    適用包括一罪而具有集合犯性質之「習慣犯」或「常習犯」
    應從嚴解釋，否則一概以包括一罪之集合犯處理結果，反較
    連續犯之規定存在時，對被告更加寬縱（按無法「加重其刑
    至二分之一」，又無常業犯之加重規定），實非修法本意。
    從而，本案被告施用海洛因之行為，實屬連續犯。爰審酌被
    告前因施用毒品經法院裁定送觀察、勒戒，復因施用毒品經
    法院判處徒刑之後，竟又再度施用毒品，顯乏禁絕毒害之決
    心，及其施用之時間及次數、所生自我戕害之結果、犯罪後
    於本院準備程序及審理中尚能坦承犯行而態度良好等一切情
    狀，量處如主文所示之刑，以示懲儆。
據上論斷，應依刑事訴訟法第273條之1第1項、第299條第1項前
段，毒品危害防制條例第10條第1項，刑法第2條第1項前段、第
11條前段、修正前刑法第56條，判決如主文。
本案經檢察官黃淑媛到庭執行職務。
中    華    民    國    95    年    10    月    2     日
                  刑事第二庭    法  官  尚安雅
以上正本證明與原本無異。
如不服本判決，應於送達後10日內，向本院提出上訴狀（須附繕
本）。
中    華    民    國    95    年    10    月    2     日
                                書記官  廖建興
附錄本件論罪科刑法條：
毒品危害防制條例第10條
施用第一級毒品者，處 6 月以上 5 年以下有期徒刑。
施用第二級毒品者，處 3 年以下有期徒刑。
【附表】：
┌──┬───────┬───────┬───────┬────┬────┬──────┐
│刑法│  舊法規定    │   新法規定   │   比較理由   │比較依據│比較結果│備考        │
│條號│              │              │              │        │何者對行│            │
│    │              │              │              │        │為人有利│            │
├──┼───────┼───────┼───────┼────┼────┼──────┤
│56  │連續數行為而犯│刪除          │一般認為連續犯│刑法第2 │舊法    │1.不包括法院│
│    │同一罪名者，以│              │在本質上係數行│條第1項 │        │  審理結果認│
│    │一罪論。但得加│              │為而屬數罪，僅│前段    │        │  連續犯係接│
│    │重其刑至二分之│              │係基於訴訟經濟│        │        │  續犯或包括│
│    │一            │              │或責任吸收原則│        │        │  上一罪等情│
│    │              │              │之考量，而論以│        │        │  形。      │
│    │              │              │一罪，新法將連│        │        │2.連續之數行│
│    │              │              │續犯之規定廢除│        │        │  為須均在舊│
│    │              │              │後，除非符合「│        │        │  法時期始可│
│    │              │              │接續犯」或「包│        │        │  ，如部分行│
│    │              │              │括的一罪」之情│        │        │  為發生在新│
│    │              │              │形，可認為構成│        │        │  法施行後，│
│    │              │              │單一之犯罪外，│        │        │  則該部分應│
│    │              │              │均應認係數罪併│        │        │  逕適用新法│
│    │              │              │罰。          │        │        │  。        │
├──┴───┬───┼───────┴───────┴────┴────┴──────┤
│整體比較結果│ 舊法 │1.本案被告連續多次施用第1級毒品海洛因之犯行，均在舊法時期，且非 │
│            │      │  屬「接續犯」或「包括的一罪」之情形，依新法將連續犯之規定廢除後│
│            │      │  ，均應認係數罪併罰；依修正前刑法第56條之規定，屬裁判上一罪，得│
│            │      │  加重其刑至二分之一，是依刑法第2條第1項前段比較，應適用修正前刑│
│            │      │  法第56條之規定，對被告有利。                                  │
│            │      │2.被告行為後之法律已有變更，經綜合比較結果，適用舊法應對被告並無│
│            │      │  不利，是應依刑法第2 條第1項前段規定適用舊法。                 │
└──────┴───┴────────────────────────────────┘


司法院資訊處製作；財團法人民間司法改革基金會備份。
